【裁判字號】    95,台上,2827
【裁判日期】    950525
【裁判案由】    殺人
【裁判全文】
最高法院刑事判決            九十五年度台上字第二八二七號
    上  訴  人  乙○○
                        24號.
    選任辯護人  張居德律師
    上  訴  人  丙○○
                        在押.
上列上訴人等因殺人案件，不服台灣高等法院台中分院中華民國
九十五年一月二十四日第二審更審判決（九十四年度上重更(一)字
第四五號，起訴案號：台灣台中地方法院檢察署九十三年度偵字
第一四五一、一九一０、三０五一號），提起上訴，本院判決如
下：
    主  文
原判決關於乙○○、丙○○部分撤銷，發回台灣高等法院台中分
院。
    理  由
本件原判決認定上訴人乙○○曾於民國八十五年間因違反槍砲彈
藥刀械管制條例案件，經本院判處有期徒刑二年六月確定，甫於
八十七年十二月二十五日假釋期滿，未經撤銷假釋而執行完畢。
詎仍不知悔改，於九十二年十月十九日凌晨，乙○○之友人賴建
銘與王俊偉（綽號「牛皮」）等人，在台中市「滾石ＫＴＶ」因
細故與友聯保全股份有限公司（負責人陳聰敏，下稱友聯公司）
員工發生衝突，賴建銘遭不詳姓名之友聯公司員工毆打成傷昏迷
不醒，經乙○○輾轉聞訊後，認係陳聰敏率友聯公司員工毆打賴
建銘等人，遂心生不滿，引發殺機，圖謀報復陳聰敏。乙○○與
上訴人丙○○及王俊偉、甲○○明知槍砲彈藥刀械管制條例所列
管之槍砲，非經許可，不得持有，乙○○竟於九十二年十月下旬
至同年十一月中旬間之某日，與王俊偉謀議如何持槍殺害陳聰敏
，其後再由王俊偉與知情之丙○○謀議由丙○○負責駕車接應王
俊偉到場開槍，乙○○、王俊偉、丙○○乃基於上揭開槍殺害陳
聰敏之犯意聯絡；甲○○則明知乙○○、王俊偉等人尋找陳聰敏
之目的係要持槍殺害陳聰敏，竟仍基於幫助持槍殺人之犯意，乙
○○即規劃由甲○○陪同不知情之尋車業者趙文龍一起找尋陳聰
敏之座車，並囑甲○○於尋獲陳聰敏座車時，逕通知王俊偉聯絡
持槍前往現場開車，王俊偉便將其所持用之不詳號碼之行動電話
交予甲○○，且交待甲○○於尋獲陳聰敏之座車時，以該不詳號
碼之行動電話撥打其所持用另支不詳號碼之行動電話以為聯絡，
王俊偉又聯絡亦知上情且有犯意聯絡之友人丙○○負責駕車接應
，計畫既定，乙○○乃於九十二年十一月中旬某日，與甲○○共
同前往台中市○○路「公益當鋪」，介紹以汽車協尋為業之趙文
龍予甲○○認識，並於九十二年十二月五日晚上八時許，由乙○
○聯絡甲○○及趙文龍，在台中市○○路○段二四五號九樓甲○
○之住處見面，再於同日晚上十一時許，由甲○○負責帶同不知
情之趙文龍，搭乘趙文龍駕駛之自小客車在台中市區尋找陳聰敏
之車牌號碼二六二六－ＨＳ號自小客車（下稱陳聰敏座車）。嗣
於翌日凌晨一時三十分許，甲○○與趙文龍在台中市○○區○○
路二段二十三號前發現陳聰敏座車時，甲○○即依上開計畫內容
，以王俊偉所提供之上開不詳號碼之行動電話撥打王俊偉所持用
另支不詳號碼之行動電話通知王俊偉，其間，乙○○亦於當日凌
晨二時五十九分三十八秒至同日凌晨三時四十八分十三秒之間，
以其所持用之0000000000號行動電話接續撥打六通電
話予甲○○所持用之0000000000號行動電話，以利掌
控整個行動之進行。而王俊偉於接獲甲○○之通知時，便攜帶具
有殺傷力之加拿大ＤＡＣ廠製三九四型口徑九ｍｍ制式半自動手
槍一把（含彈匣二個，槍枝管制編號：0000000000號
）、德國ＳＩＧＳＡＵＥＲ廠製Ｐ二二八型口徑九ｍｍ制式半自
動手槍一把（含彈匣二個，槍枝管制編號：000000000
0號）、口徑九ｍｍ制式子彈七十六顆，並由丙○○駕駛其所有
車牌號碼ＴＩ－一九九八號自小客車，搭載王俊偉前往陳聰敏座
車停車處附近徘徊等候陳聰敏前來取車。迄同日凌晨四時十分許
，甲○○發現陳聰敏與友人黃鴻隆進入台中市○○區○○路二十
七號「大眾小吃店」宵夜之際，旋即再以上開方式打電話聯絡王
俊偉，王俊偉獲悉陳聰敏座車確切之位置後，丙○○即搭載王俊
偉前往，並將所駕乘之自小客車停放在「大眾小吃店」對面路旁
；同日凌晨四時四十分許，陳聰敏與黃鴻隆離開「大眾小吃店」
欲上車之際，丙○○即依王俊偉之指示，迅速駕車逆向開入對向
車道而將車停在陳聰敏座車左後方，並由王俊偉雙手持槍自左後
車門下車，王俊偉明知陳聰敏及黃鴻隆併肩步行，其二人距離甚
為接近，竟超出其與乙○○、丙○○等人之犯意聯絡，單獨臨時
起意亦要同時殺害黃鴻隆，即先後朝陳聰敏及黃鴻隆身體、四肢
部位接續射擊十五發子彈，陳聰敏身中八槍，黃鴻隆身中四槍，
雙雙倒地，陳聰敏因而受有右肺上、中、下葉貫穿、右胸腔內大
量出血、右心房及右心室貫穿創、心包膜破裂併心臟貫穿出血、
十二指腸上方貫穿創、小腸多處貫穿創、肝臟貫穿創大量出血、
左手及右手貫穿創、右大腿槍傷等傷；黃鴻隆因而受有肺部穿刺
傷合併血胸、右前臂、右足、右鼠蹊部槍傷等傷，經陳聰敏友人
賀自強發現後立即報案，陳聰敏於同日凌晨四時五十八分經送至
中山醫學大學附設醫院中港分院急診室時，已無自發性呼吸及心
跳，經過三十分鐘急救無效，因傷重不治死亡，黃鴻隆經送醫急
救後，則倖免於難。丙○○與王俊偉於案發後，旋即駕車逃離現
場，並將前開槍彈棄置在台中縣梧棲鎮○○路○段三二一號後方
排水溝旁。嗣經警循線先後將上訴人等逮捕，並起獲上開犯案之
加拿大ＤＡＣ廠製三九四型口徑九ｍｍ制式半自動手槍一把（含
彈匣二個，槍枝管制編號：0000000000號）、德國Ｓ
ＩＧＳＡＵＥＲ廠製Ｐ二二八型口徑九ｍｍ制式半自動手槍一把
（含彈匣二個，槍枝管制編號：0000000000號）及制
式子彈六十一顆（業經鑑驗試射六顆）等情。因而撤銷第一審關
於上訴人等部分之判決，改判論處上訴人等共同殺人罪刑（乙○
○累犯），固非無見。
惟查(一)、被告以外之人於審判外之言詞或書面陳述，除法律有規
定者外，不得作為證據，刑事訴訟法第一百五十九條第一項定有
明文。所謂法律有規定者，即包括同法第一百五十九條之一至第
一百五十九條之五所規定傳聞證據具有證據能力之例外情形。故
如採被告以外之人於審判外之言詞，即如警詢或檢察官偵查中之
言詞為證據時，必須符合法律所規定之例外情形，方得認其審判
外之陳述有證據能力，並須於判決中具體說明其符合傳聞證據例
外可信之情況及心證理由，否則即有違證據法則及判決不備理由
之違誤。原判決採被害人黃鴻隆、被害人陳聰敏之妻林美伶、證
人賀自強、高復強於警詢及偵查中之陳述為斷罪之資料，但彼等
此部分陳述，乃被告以外之人於審判外之陳述，原判決未具體說
明其符合傳聞證據例外可信之情況及心證之理由，遽採為論罪之
證據，自有未合。(二)、科刑之判決書須將認定之犯罪事實詳記於
事實欄，然後於理由內逐一說明其憑以認定之證據，使犯罪事實
與理由兩相一致，方為合法。倘事實欄已有及，而理由未加說
明，是為理由不備；理由已加說明，而事實欄無此記載，則理由
失其依據，均難謂為適法。原判決前揭事實欄記載乙○○於九十
二年十月下旬至同年十一月中旬間之某日與王俊偉謀議如何持槍
殺害陳聰敏，其後再由王俊偉與知情之丙○○謀議由丙○○負責
駕車接應王俊偉到場開槍，乙○○、王俊偉、丙○○乃基於開槍
殺害陳聰敏之犯意聯絡（而為本件殺人之犯行）等情。但究竟憑
何證據認定乙○○與王俊偉於上開時間即謀議槍殺陳聰敏，以及
丙○○亦知情並謀議開車接應王俊偉，原判決未詳予論述說明，
已有可議。且原判決引述丙○○於第一審法院羈押訊問時供稱：
「當天十二月五日晚上十一時多，綽號『牛皮』的王俊偉叫我到
崇德路尊龍酒店接他，到酒店後他上車，叫我先帶他去找人，…
…後來看到陳聰敏、黃鴻隆自小吃店走出來準備要上休旅車，王
俊偉叫我開車到那台休旅車後面，當時他們還未上車，王俊偉就
下車開槍，我在車上」、「我剛到尊龍接王俊偉時沒有看到他有
帶槍，因為王俊偉等人之前在一家滾石ＰＵＢ曾被那邊的小弟打
，在ＰＵＢ時我沒有在場，……他有告訴我在ＰＵＢ打他的是陳
聰敏、黃鴻隆，故我看到陳聰敏及黃鴻隆要上休旅車，王俊偉是
坐後座，……他下車時我就知道他要去報仇，我坐在車上看到他
下車時已經有拿一枝槍……」等語。如果無訛，則丙○○是否於
案發當晚才應王俊偉通知駕車找人，之前其與王俊偉就槍殺陳聰
敏是否已有犯意之聯絡，原判決亦未詳予說明，遽為上開認定，
亦有未當。(三)、證據雖已調查，而其內容尚未完全明瞭者，即與
未經調查無異，如遽行判決，仍屬應於審判期日調查之證據未予
調查。原判決引用乙○○於偵查中供稱：「五日晚上八點多聯絡
『阿文』、『牛皮』，自己帶槍，因為他們在滾石也被毆打，叫
他們二人在西屯路，我叫他們聯絡甲○○，之前他們早就認識，
所以有聯絡號碼，『阿文』、『牛皮』約在西屯路案發地點，是
甲○○找到車子後他們自己約定」等語。因認乙○○係打電話召
集丙○○、王俊偉去槍殺陳聰敏無訛。微論此部分論述，與事實
欄所記載係由甲○○打電話聯絡王俊偉槍殺陳聰敏之事實不盡一
致。且據丙○○上開供述，王俊偉在滾石ＰＵＢ被打時伊不在場
，另原判決理由中另記載，該被打傷之綽號「阿文」者，經提供
口卡係邱宇文（原判決理由三、(七)）。是乙○○上開供述中所謂
「阿文」者，是否為丙○○，即非無疑。原判決對此未詳予究明
，遽為上開論斷，尚有可議。上訴人等分別提起上訴，指摘原判
決關於上訴人部分不當，非無理由。按第三審法院應以第二審判
決所確認之事實為判決基礎，刑事訴訟法第三百九十四條第一項
前段定有明文。原判決上述之違背法令影響於事實之認定，本院
無可據以為裁判，仍應將原判決關於上訴人等部分撤銷，發回原
審法院更為審判。原判決關於上訴人等不另為無罪諭知部分，基
於審判不可分原則，併予發回。
據上論結，應依刑事訴訟法第三百九十七條、第四百零一條，判
決如主文。
中    華    民    國  九十五  年    五    月  二十五  日
                      最高法院刑事第一庭
                          審判長法官  董  明  霈
                                法官  林  茂  雄
                                法官  張  祺  祥
                                法官  呂  永  福
                                法官  花  滿  堂
      本件正本證明與原本無異
                                      書  記  官
中    華    民    國  九十五  年    六    月    一    日
                                                  Ｒ


司法院資訊處製作；財團法人民間司法改革基金會備份。
